臺灣高等法院刑事判決　　　　　　　　96年度上訴字第1828號
上　訴　人　甲○○
即　被　告
上列上訴人因偽證案件，不服臺灣桃園地方法院95年度訴字第
2787號，中華民國96年3月27日第一審判決（起訴案號：臺灣桃
園地方法院檢察署95年度偵字第16760號），提起上訴，本院判
決如下：
    主  文
原判決撤銷。
甲○○幫助證人於檢察官偵查時，於案情有重要關係之事項，供
前具結，而為虛偽陳述，處有期徒刑肆月，減為有期徒刑貳月。
    事  實
一、甲○○為執業律師。緣詹崑財（業經臺灣桃園地方法院以九
    十五年度交易字第二三九號判處有期徒刑三月確定）於民國
    （下同）九十五年一月二十四凌晨一時許，因飲酒後已達不
    能安全駕駛動力交通工具之狀態，猶駕駛ＧＩ－七四０六號
    自用小客車搭載友人林麗華外出，並於行駛途中前輪爆胎，
    嗣於當日凌晨一時五十分許在桃園縣龜山鄉○○路二號前為
    攔查，測得其呼氣酒精濃度為1.86MG/ML ，而以公共危險罪
    移送臺灣桃園地方法院檢察署偵辦。詹崑財因擔心遭受刑事
    訴追，乃於同年二月間某日由友人劉文毓陪同至桃園縣桃園
    市○○路三八號甲○○之律師事務所向甲○○徵詢法律意見
    ，詹崑財先向甲○○說明當天係酒後駕車搭載林麗華在上址
    為警查獲，並表示可否請林麗華作證證明「當天是車輛發生
    爆胎後，將車子停在該處再去喝酒，喝完酒後因天冷所以回
    車上發動暖氣取暖」等情。甲○○聽聞後，明知詹崑財欲以
    林麗華偽證之方式脫罪，竟基於幫助偽證之犯意，先向詹崑
    財稱：那要找證人，找林麗華作證是最好的，去問林麗華是
    否願意作證，只要能證明車輛不在行進中就沒事等語。嗣詹
    崑財告知已與林麗華商妥作偽證事宜後，復於九十五年三月
    二十七日以詹崑財名義撰寫答辯狀送交臺灣桃園地方法院檢
    察署檢察官，內容載有「... 被告於上開被控時間及地點，
    並無酒後駕車之事實，而係車輛爆胎後停駛在車道邊，再前
    往附近之『北港炒羊肉店』喝酒，僅因酒後係凌晨時段，夜
    寒天冷，始躲在車內避寒... 老闆李建國及在場朋友『林麗
    華』可資證明屬實..。」等語，待檢察官依據該答辯狀所載
    傳喚林麗華於九十五年四月二十八日作證後，詹崑財於開庭
    前即九十五年四月下旬某日，偕同林麗華至甲○○之律師事
    務所，向甲○○說明已請林麗華作證當時並未酒後駕車，並
    詢問有無其他注意事項時，甲○○又基於幫助偽證之犯意向
    詹崑財、林麗華稱：你們說好就好，要怎麼說就怎麼說等語
    。林麗華隨於九十五年四月二十八日下午一時四十分許，在
    檢察官於九十五年度偵字第五九０六號詹崑財公共危險案件
    偵查時，以證人身份具結後，就詹崑財有無酒後駕車於案情
    有重要關係之事項，供前具結虛偽陳述稱：「當天晚上十一
    點半，他（指詹崑財）到我中山路一０００號的家，並說要
    去吃宵夜，然後開到山鶯路爆胎，我們就走路過去吃，吃到
    打烊後就往回走，因為那天很冷，我們就坐在車裡... 我說
    那是叫人來修，還是在這邊做到天亮，他（指詹崑財）就下
    車檢查車子，然後他回車坐一下子，就被警察臨檢。」等語
    。惟檢察官偵查後仍將詹崑財提起公訴，並對林麗華以偽證
    罪追加起訴，嗣詹崑財於其所犯公共危險案件審理中供出上
    情，林麗華亦於詹崑財公共危險案件判決確定前自白前開犯
    行，始查知上情。
二、案經臺灣桃園地方法院檢察署檢察官自動檢舉偵查起訴。
    理  由
一、證人詹崑財、劉文毓、及警員王忠信於偵查中向檢察官所為
    之陳述，均經依法具結，且均係出於自由意志，亦無顯有不
    可信之情況，依刑事訴訟法第一百五十九條之一第二項規定
    ，得為證據。
二、訊據上訴人即被告甲○○，對於詹崑財曾因酒後駕車遭查獲
    乙案至伊律師事務所徵詢法律意見，其並於九十五年三月二
    十七日代為撰寫刑事答辯狀等情，均直承不諱，惟矢口否認
    有幫助偽證犯行，辯稱：其係根據詹崑財陳述之事實情形提
    供法律意見及撰寫答辯狀，詹崑財未據實告知其不知情，其
    亦未與林麗華討論案情，並無幫助偽證犯行等語。經查：
  (一)證人詹崑財業原審法院九十五年度交易字第二三九號刑事判
    決以公共危險罪判處有期徒刑三月確定，證人林麗華則因偽
    證罪經原審法院以九十五年度訴字第一三五０號刑事判決號
    判處有期徒刑五月，緩刑二年確定等事實，除為被告甲○○
    、證人詹崑財供承在卷外，並有上開刑事案卷卷宗影本及判
    決書在卷可按。又證人即承辦警員王忠信於偵查中證稱：「
    那天我們從萬壽路二段桃園陸橋下來，我們在執行巡邏勤務
    ，... 當時執行全國性酒駕攔檢，被告（詹崑財）一看到前
    面路檢，急忙左轉入山鶯路，我們跟在他後面，也轉過去看
    ，就發現他車輛有在加速，可是車子跑不快，原來前輪有破
    掉，我們就欄他下來，一開門，發現酒味很重，車上還有一
    名女子。」，「（你是否能確定被告有開車？）我們就跟在
    他後面從萬壽路轉至山鶯路，當然他有開車。」（九十五年
    度偵字第五九０六號影印卷第三十三頁），可見證人詹崑財
    係在酒後駕車行駛途中始發生爆胎情形。又林麗華於九十五
    年度偵字第五九０六號詹崑財公共危險案件偵查時，以證人
    身份具結後陳述：「當天晚上十一點半，他（指詹崑財）到
    我中山路一０００號的家，並說要去吃宵夜，然後開到山鶯
    路爆胎，我們就走路過去吃，吃到打烊後就往回走，因為那
    天很冷，我們就坐在車裡... 我說那是叫人來修，還是在這
    邊做到天亮，他（指詹崑財）就下車檢查車子，然後他回車
    坐一下子，就被警察臨檢。」等情，亦有訊問筆錄及證人結
    文等影本足憑（見偵字第五九０六號影印卷第四十四至四十
    六頁）。綜上所述，足見證人詹崑財確曾因飲酒後不能安全
    駕駛動力交通工具而駕駛、證人林麗華確曾為上開偽證犯行
    ，均屬明確。
  (二)證人詹崑財因為警攔查測得酒精濃度1.86MG/ML ，經由證人
    劉文毓陪同前往被告之律師事務所詢問相關法律問題等情，
    為被告所不否認，並經證人詹崑財、劉文毓證述屬實。被告
    甲○○雖以前詞置辯，然證人詹崑財於原審及其所涉公共危
    險案件審理時均結證稱：我到被告事務所時，我問被告說我
    開車前有喝酒，後來開車開到那裡爆胎，被後面警察臨檢並
    施以酒測要怎麼辦，被告說沒有關係，我跟被告說想請證人
    林麗華作證「爆胎之後，再下車飲酒，再回到車上，沒有喝
    酒駕車」可不可以，被告跟我說這樣就沒事了，我們講好就
    好等語，我確定有跟被告說我有喝酒開車這件事，因為該處
    我有轉彎，我還怕被監視器拍到我沒有下車喝酒，所以我還
    問被告那樣可以嗎，被告跟我說，如果警車上有監視器，被
    拍到就說不過去，不過應該是不會，刑事答辯狀是被告問我
    幾句話之後幫我撰寫、呈遞的，內容我沒有很知道等語明確
    （見原審卷第四十五頁至第四十七頁、九十五年度交易字第
    二三九號影印卷九十五年七月十八日審判筆錄第四頁至第八
    頁）。證人劉文毓於偵查中證述：因為詹崑財喝酒開車被抓
    到，所以我帶詹崑財去找被告甲○○，詹崑財說他喝酒車子
    爆胎，我陪詹崑財去找被告好幾次，有時候詹崑財去找被告
    甲○○時我並沒有在場，被告有告訴詹崑財說，車子爆胎只
    要有證人就不會有事等語（見九十五年度偵字第一六七六０
    號卷第二十一頁至第二十二頁），此外並有被告甲○○代證
    人詹崑財撰寫之刑事答辯狀影本在卷可按（見偵字第五九０
    六號卷第二十七頁至第二十八頁），足認被告甲○○在證人
    詹崑財詢問法律意見時，確曾聽聞證人詹崑財係酒後駕車為
    警查獲，且證人詹崑財有意找人作偽證之情時，竟仍告知只
    要找到證人說好就好，不會有事，並撰擬內容不實之答辯狀
    表示聲請傳喚證人林麗華等情，足堪認定。
  (三)另證人劉文毓於原審雖證稱：被告是跟證人詹崑財說車子若
    真的停在路邊，跑去喝酒再回來被臨檢，如果有證人可以作
    證，應該不會有事，我沒有聽到證人詹崑財有跟被告說他在
    爆胎前曾經有喝酒，但是有時證人詹崑財去找被告我不知道
    等語（原審卷第四十二頁）。然查證人劉文毓在原審證述之
    內容與其在偵查中陳述之內容已不盡相符，其又係與被告熟
    識並介紹詹崑財向被告求教之人，自難免故為迴護被告之詞
    ；又如證人劉文毓所述，其既非每次均陪同證人詹崑財找被
    告商討該案案情，則無足證明證人詹崑財未曾向被告提及其
    酒後駕車一情，則詹崑財每次與被告會面及會同林麗華與被
    告商議時所談論之內容，自非證人劉文毓所能盡悉，則劉文
    毓之上開證言，亦顯然不足資為有利於被告之論據。
  (四)綜前所述，被告所辯不足採信，本件事證明確，被告之犯行
    應堪認定。
三、核被告所為，係幫助犯刑法第一百六十八條之偽證罪。公訴
    人雖認被告係犯教唆偽證罪，然所謂教唆犯者，係對於有責
    任能力之特定人，於其無犯意或犯意尚未確定之際，教唆其
    實行犯罪，若被教唆人已有犯罪之決心，而後予以指導者，
    則為幫助他人犯罪，應成立從犯而非教唆犯（最高法院七十
    年度台上字第四０二八號判決意旨參照）。本件係詹崑財起
    意找林麗華證明其係車輛爆胎後才去喝酒，並由詹崑財自行
    聯繫林麗華為偽證，詹崑財、林麗華二人並非出於被告之教
    唆而實行犯罪，被告僅係在渠等已有偽證犯罪決意後，以上
    開行為予以指導及助力，應係偽證之幫助犯，而非教唆犯，
    公訴意旨容有誤會，惟起訴之基本社會事實相同，自應依法
    變更起訴法條（參見最高法院三十年度上字第一五七四號判
    例意旨）。被告係幫助犯，並按正犯李麗華之刑減輕其刑。
    被告行為後，刑法於九十四年二月二日修正公布，並於九十
    五年七月一日施行，惟刑法修正前後第三十條幫助犯之規定
    僅有文字修正，並無有利、不利之比較適用情形。被告犯罪
    時間在九十六年四月二十四日以前，合於減刑條件，應依中
    華民國九十六年罪犯減刑條例第二條第一項第三款減其刑期
    二分之一。
四、原判決對被告予以論科，固非無見。然查被告行為後，中華
    民國九十六年罪犯減刑條例於九十六年七月四日公布，於九
    十六年七月十六日施行，被告合於減刑條件，應予減刑，原
    判決未及適用該減刑條例予以減刑，自有未合。被告提起上
    訴，仍執陳詞否認犯罪，雖無理由，然原判決既有可議，自
    屬無法維持，應由本院將原判決撤銷，另為適法之諭知。爰
    審酌被告之素行，其身為律師，不思遵守律師執業道德，協
    助司法機關發現真實，猶利用其法律知識幫助他以偽證方式
    脫罪，妨礙司法機關對犯罪案件之偵查，犯後仍不知悔悟，
    及其智識程度、生活狀況等等一切情狀，量處如主文第二項
    所示之刑，並按其宣告刑依法減輕其刑。
五、被告另聲請傳喚證人劉文毓，惟查證人劉文毓業於原審由法
    官合法訊問，且經被告及檢察官交互詰問，其陳述明確別無
    訊問之必要，依刑事訴訟法第一百九十六條規定，自不得再
    行傳喚。至於被告另以正犯林麗華經宣告緩行為由，求為緩
    刑宣告乙節，查林麗華係昧於其與詹崑財之私人情誼而犯罪
    ，惟於詹崑財被訴公共危險案件及其本身被訴偽證案件審理
    時即自白犯罪，犯罪後態度良好，並與檢察官協商向指定之
    公益團體交款新台幣五萬元而獲緩刑宣告；而被告身為執業
    律師，利用其法律專業知識幫助他人犯罪，並非因一時失慮
    偶犯刑章，犯後又無悔意，與正犯林麗華之犯罪情狀不容相
    提並論，本院經斟酌被告本案犯行有關之一切情狀，認不宜
    為緩刑之宣告。均一併指明。
據上論結，應依刑事訴訟法第三百六十九條第一項前段、第三百
六十四條、第二百九十九條第一項前段、第三百條、刑法第一百
六十八條、第三十條、中華民國九十六年罪犯減刑條例第二條第
一項第三款、第七條，判決如主文。
本案經檢察官黃柏齡到庭執行職務。
中　　華　　民　　國　　96　　年　　7 　　月　　18　　日
　　　　　　　　　刑事第十九庭  審判長法　官　尤豐彥
　　　　　　　　　　　　　　　　　　  法　官  魏新國
　　　　　　　　　　　　　　　　　　　法　官　宋　祺
以上正本證明與原本無異。
如不服本判決，應於收受送達後十日內向本院提出上訴書狀，其
未敘述上訴之理由者並得於提起上訴後十日內向本院補提理由書
（均須按他造當事人之人數附繕本）。
                                      書記官　王韻雅
中　　華　　民　　國　　96　　年　　7 　　月　　19　　日
附錄：本案論罪科刑法條全文
中華民國刑法第168條
於執行審判職務之公署審判時或於檢查官偵查時，證人、鑑定人
、通譯於案情有重要關係之事項，供前或供後具結，而為虛偽陳
述者，處七年以下有期徒刑。
